【裁判字號】    88,上易,5224
【裁判日期】    900705
【裁判案由】    背信等
【裁判全文】
臺灣高等法院刑事判決                          八十八年度上易字第五二二四號
    上  訴  人
    即  被  告  丁○○
    選任辯護人  吳振賓
右上訴人因背信等案件，不服臺灣板橋地方法院八十八年度易字第七一五號，中華民
國八十八年八月十九日第一審判決（起訴案號：臺灣板橋地方法院檢察署八十八年度
偵字第一二五號）提起上訴，本院判決如左：
    主  文
原判決撤銷。
丁○○為他人處理事務，意圖為自己不法之利益，而為違背其任務之行為，致生損害
於本人之財產，處有期徒刑參月，如易科罰金以參佰元折算壹日。
    事  實
一、丁○○原係桃園市○○路七十五號坤旺實業有限公司（下稱坤旺公司，工廠設臺
    北縣五股鄉○○路○段四十二號之八）之負責人，於民國（下同）八十四年四月
    十四日以其個人名義與丙○○訂立「人造燃氣認股合作合夥契約書」，由丙○○
    出資新臺幣（下同）五十萬元，成立合夥；另又於八十四年五月十六日以坤旺實
    業股份有限公司代表人身分與告訴人乙○○訂立「人造燃氣認股合作合夥契約書
    」，由乙○○出資五十萬元，成立合夥，均約定將成立坤旺實業股份有限公司，
    在臺灣製造「人造燃氣」販售，並以丁○○為合夥事業之代表人；然事實上坤旺
    實業股份有限公司早於八十三年十二月二十日即經臺灣省政府建設廳核准為設立
    登記，惟丁○○與丙○○、乙○○訂立「人造燃氣認股合作合夥契約書」後，並
    未依約另籌組坤旺實業股份有限公司，亦未因丙○○、乙○○加入合夥事業而變
    更坤旺實業股份有限公司組織，而逕自以原有之「坤旺實業股份有限公司」名義
    矇混為合夥事業經營，而其擔任合夥事業「坤旺實業股份有限公司」之代表人、
    合夥事業執行業務之人，負責該合夥事業之提領款項、實際執行及帳目登載等事
    務，為受該合夥事業委託為合夥事業處理事務之人。其明知該合夥事業已於八十
    四年三月三十日支出三具電話之申請費用一萬八千元，竟違反應為其他合夥人誠
    實處理合夥事務之義務，意圖為自己不法之利益，而為違背其任務之行為，於八
    十四年四月二十六日在坤旺公司，利用不知情之不詳姓名會計人員，再度將支出
    三具電話之申請費用一萬八千元之不實事項登載於該合夥事業業務文書之現金帳
    上，足以生損害於該合夥事業財產記載之正確性及合夥人之權益。
二、案經丙○○告訴，及乙○○訴請臺灣臺北地方法院檢察署呈請臺灣高等法院檢察
    署令轉台灣板橋地方法院檢察署檢察官偵查起訴。
    理  由
一、訊之被告丁○○矢口否認有認何犯行，辯稱：伊之財務報都係會計在做的，重複
    支出是事後他們拿給我看後才知道云云。惟查，被告丁○○原係桃園市○○路七
    十五號坤旺實業有限公司之負責人，曾於八十四年四月十四日以其個人名義與丙○○訂立「人造燃氣認股合作合夥契約書」，由丙○○出資五十萬元；又於八十
    四年五月十六日以坤旺實業股份有限公司代表人身分與告訴人乙○○訂立「人造
    燃氣認股合作合夥契約書」，由乙○○出資五十萬元，均約定將成立坤旺實業股
    份有限公司，在臺灣製造「人造燃氣」販售，並以丁○○為合夥事業之代表人，
    有「人造燃氣認股合作合夥契約書」二件附在八十五年度偵字第六五九六號卷第
    三頁至第七頁、八十六年度偵字第八七八一號卷第五頁至第八頁可稽。復查，事
    實上坤旺實業股份有限公司早於八十三年十二月二十日即經臺灣省政府建設廳核
    准為設立登記，惟丁○○與丙○○、乙○○訂立「人造燃氣認股合作合夥契約書
    」後，並未依約另籌組坤旺實業股份有限公司，亦未因丙○○、乙○○加入合夥
    事業而變更坤旺實業股份有限公司組織，而逕自以原有之「坤旺實業股份有限公
    司」名義矇混為合夥事業經營，亦有經濟部函送之坤旺實業股份有限公司登記、
    變更登記資料，告訴人乙○○提出之坤旺實業股份有限公司帳冊在卷可證，並為
    被告丁○○所不否認。因之，告訴人提出之坤旺實業股份有限公司帳冊即係合夥
    事業之帳冊，應可認定。再查，依告訴人乙○○提出之坤旺實業股份有限公司現
    金帳冊所載，該合夥事業於八十四年三月三十日及八十四年四月二十六日均有相
    同之支出三具電話申請費用一萬八千元之記載（見八十六年度偵字第八七八一號
    卷第三十三頁、第三十四頁）。又，記載支出帳目應依費用憑證為之，費用憑證
    不得重複登帳使用，此為週知之事實；而被告負責該合夥事業提領款項、實際執
    行及帳目登載等事務，又為被告所自承（見本院九十年六月二十一日審理筆錄）
    。乃該合夥事業現金帳竟於短短未滿一月之時間內，使用同一費用憑證重複登帳
    ，負責帳目登載之被告自不得諉為不知。該項支出應係被告利用不知情之不詳姓
    名會計人員，登載於該合夥事業業務文書之現金帳上，應無庸置疑。被告前揭所
    辯顯係卸責之詞，不足採信。本件事證明確，被告犯行堪予認定。
二、按本件合夥事業之現金帳非正式帳冊，乃屬合夥人之內帳，且該現金帳並無經管
    人員及主管機關審核人員之簽章，亦未粘貼印花稅票及送主管稽徵機關驗印，非
    屬商業會計法規定之帳冊，僅屬一般記帳業務人員作成文書（最高法院七十九年
    度台上字第三七二七號、八十五年度台上字第二０八二號判決意旨參照）。本案
    被告為受該合夥事業委託為合夥事業處理事務之人，其意圖為自己不法之利益，
    而為違背其任務之行為，重複於八十四年四月二十六日再度將支出三具電話之申
    請費用一萬八千元之不實事項登載於該合夥事業業務文書之現金帳上，核其所為
    係犯刑法第三百四十二條第一項之背信罪及同法第二百十五條之業務上登載不實
    文書罪。被告所犯上開背信與業務登載不實文書罪間，有方法結果之牽連犯關係
    ，應依刑法第五十五條後段之規定從一重之背信罪處斷。又，被告為本案犯行後
    刑法第四十一條已於民國八十九年一月十日經公布修正為第四十一條第一項，其
規定為：「犯最重本刑為五年以下有期徒刑以下之刑之罪，而受六月以下有期徒
    刑或拘役之宣告，因身體、教育、職業或家庭之關係，執行顯有困難者，得以一
    元以上三元以下折算一日，易科罰金。但確因不執行所宣告之刑，難收矯正之效
    ，或難以維持法秩序者不在此限」。新舊法比較結果，以修正後之現行刑法第四
    十一條第一項之規定較有利於被告，依刑法第二條第一項前段之規定，自應適用
    修正後之現行刑法第四十一條第一項之規定以易科罰金。
三、原審據以論罪科刑，固非無見。惟誤認被告另擅自編列「募資獎金」項目，連續
    於八十四年四月二十三日、同年五月十六日及同年九月四日，三度發給自己及其
    他坤旺公司人員募資獎金，亦涉犯背信罪，尚有未當（另詳如後述）。被告之上
    訴意旨否認全部犯罪，雖無理由；惟原判決既有前述之可議，仍屬無可維持，應
    由本院予以撤銷改判。爰審酌被告犯罪之動機、目的在謀取不法利益，其手段尚
    屬平和，其所獲取利得並非鉅大，危害尚輕，及犯罪後仍飾詞卸責之態度等一切
    情狀，量處如主文所示之刑，並諭知易科罰金之折算標準。
四、公訴意旨另以：被告丁○○原係坤旺實業有限公司之負責人，因研發坤旺公司在
  台製造人造燃氣並販售之事業對外成立合夥事業團體，丙○○、乙○○二人遂分
    別於八十四年四月十四日及同年五月十六日，各出資五十萬元參與丁○○所設計
    開發之人造燃氣合夥事業，丙○○、乙○○二人及其他合夥人並分別與丁○○簽
    訂人造燃氣認股合作合夥契約書，約定由丁○○擔任該合夥事業執行人，丁○○
    即受該合夥事業之委託，為合夥事業之其他合夥人處理合夥事務，負責前該合夥
    事業之提領款項、實際執行及帳目登載等事務。丁○○本應依合夥契約書授權之
    內容忠實執行其任務，詎丁○○竟基於意圖為自己不法利益及損害合夥事業合夥
    人利益之概括犯意，擅自編列「募資獎金」項目，並連續於八十四年四月二十三
    日、同年五月十六日及同年九月四日，三度違背前開合夥事業各合夥人所授權應
    依誠實信用原則忠實履行任務之義務，在上址坤旺公司處所，發給自己及其他坤
    旺公司人員募資獎金，致生損害於該合夥事業屬合夥人公同共有之財產（八十四
    年四月二十三日發給坤旺公司員工丁國志募資獎金十二萬五千元，同年五月十六
    日發給坤旺公司人員甲○○募資獎金十萬五千元，同年九月四日發給自己募資獎
    金十萬五千元、甲○○募資獎金六萬一千元及賴進源等其他公司人員募資獎金數
    萬元不等）。因認被告丁○○此部分亦涉犯刑法第三百四十二條第一項之背信罪
    云云。訊之被告丁○○則堅決否認有此部分犯行，辯稱: 核發募股獎金有經股東
    會同意等語。公訴意旨認被告此部分涉犯刑法第三百四十二條第一項之背信罪，
    無非以告訴人提出之坤旺實業股份有限公司帳冊，有募資獎金之支出，為其主要
    之論據。惟按刑法第三百四十二條第一項之背信罪，必須違背任務之行為，具有
    為圖取不法利益，或圖加不法損害之意思，為構成要件，若本人利益之受損害，
    乃基於正當原因，並非不法，則因缺乏犯罪意思要件之故，即難律以本罪，最高
    法院五十三年臺上字第二四二九號著有判例。查，被告丁○○與丙○○、乙○○
    訂立「人造燃氣認股合作合夥契約書」後，並未依約另籌組坤旺實業股份有限公
    司，亦未因丙○○、乙○○加入合夥事業而變更坤旺實業股份有限公司組織，而
    逕自以原有之「坤旺實業股份有限公司」名義矇混為合夥事業經營，已如前述；
    是故於八十四年四月以後所謂坤旺實業股份有限公司之股東會議，應即係本案合
    夥事業之股東會議，先予敘明。次查，依被告提出坤旺實業股份有限公司八十五
    年度第一次股東大會紀錄所載，其臨時動議中曾決議「開放股東資金募集，依照
    原資本總額三千萬為募集上限，募集獎金部份修正為統一發放百分之五，股東比
    照辦理」云云，有該股東會議紀錄在卷可證（見八十五年度偵字第六五九六號卷
    第二十九頁至第三十五頁）；則被告所辯：核發募股獎金有經股東會同意等語，
    自屬可信。再查，被告既係依股東會議之決議發放募資獎金，其應屬有正當原因
    ，並非不法；揆諸前揭判例意旨，自不得以背信罪相繩。此外，又查無其他積極
    證據足認被告有公訴意旨所指之此部分背信犯行，被告此部分之犯罪尚屬不能證
    明。惟因公訴意旨認此部分與前述論罪科刑部分有連續犯之關係，屬裁判上之一
    罪，故不另為無罪之諭知，併此敘明。
據上論斷，應依刑事訴訟法第三百六十九條第一項段、第三百六十四條、第二百九十
九條第一項前段，刑法第二條第一項前段、第三百四十二條第一項、第二百十五條、
第五十五條、修正後第四十一條第一項，罰金罰鍰提高標準條例第一條前段、第二條
，判決如主文。
本案經檢察官柯晴男到庭執行職務。
中      華      民      國    九十      年      七      月      五      日
          臺灣高等法院刑事第十二庭
                                  審判長法  官   劉  景  星
                                        法  官   楊  貴  雄
                                        法  官   陳  博  志
右正本證明與原本無異。
不得上訴。
                                        書記官   陳  嘉  文
中      華      民      國     九十     年     七     月       十一     日
附錄 本判決論罪科刑法條：
刑法第三百四十二條
  為他人處理事務，意圖為自己或第三人不法之利益，或損害本人之利益，而為違背
  其任務之行為，致生損害於本人之財產或其他利益者，處五年以下有期徒刑、拘役
  或科或併科一千元以下罰金。
  前項之未遂犯罰之。
刑法第二百十五條
  從事業務之人，明知為不實之事項，而登載於其業務上作成之文書，足以生損害於
  公眾或他人者，處三年以下有期徒刑、拘役或五百元以下罰金。


司法院資訊處製作；財團法人民間司法改革基金會備份。
